【裁判字號】    97,台上,319
【裁判日期】    970118
【裁判案由】    違反毒品危害防制條例
【裁判全文】
最高法院刑事判決              九十七年度台上字第三一九號
上  訴  人  甲○○
            乙○○
            丙○○
            丁○○（原名黃國桓）
上列上訴人等因違反毒品危害防制條例案件，不服台灣高等法院
台中分院中華民國九十六年九月二十七日第二審判決（九十六年
度上重訴字第二二號，起訴案號：台灣彰化地方法院檢察署九十
三年度偵字第三四一八、四九０六號），提起上訴，本院判決如
下：
    主  文
原判決關於甲○○販賣第一級毒品及丙○○、乙○○、丁○○部
分撤銷，發回台灣高等法院台中分院。
其他上訴駁回。
    理  由
壹、撤銷發回部分（即甲○○販賣第一級毒品及丙○○、乙○○
、丁○○部分）
本件原判決認定：上訴人甲○○、丙○○、乙○○、丁○○（下
稱上訴人等四人）明知第一級毒品海洛因（下稱海洛因）為毒品
危害防制條例第二條第二項第一款所列管之第一級毒品，不得非
法持有、販賣。詎甲○○為圖厚利，基於販賣海洛因以營利之概
括犯意，先於不詳時間，在台灣地區不詳地點，向不詳姓名、年
籍之人，販入海洛因，復以其所持用之0000000000號
行動電話與欲購毒者聯繫交易毒品事宜，雙方談妥欲交易之數量
、價格，並約定交易之時、地後，自己或以電話聯繫與之具有共
同概括犯意聯絡之丙○○、具有共同犯意聯絡之丁○○，前往其
彰化縣大村鄉○村村○○路○段五十六號之居所，依所欲交易之
毒品重量，磅秤分裝後，再由渠等三人，或由甲○○另行囑咐亦
具有共同犯意聯絡之乙○○、余珮琳（另由檢察官簽分偵辦），
將所分裝之毒品攜至約定之交易地點，以高於進價之價格，連續
於原判決附表編號一至三所示之時、地，販售如該附表所示金額
之海洛因予袁群杰、陳慈男、黃振奮等人。另於民國九十二年十
二月間，在上開住處，連續販售如同一附表編號四所示之海洛因
予乙○○。而乙○○購得海洛因後，除供己施用外，因見甲○○
販賣海洛因獲利頗豐，竟賡續上開販賣海洛因以圖利之概括犯意
，將所購得之海洛因摻雜不詳物品稀釋後，連續於原判決附表編
號五所示之時、地，販售海洛因予張嚴量三次。甲○○販賣海洛
因所得共為新台幣（下同）七萬七千元；其中丙○○共同販賣海
洛因所得為二千元、乙○○共同販賣海洛因所得為一千元、丁○
○共同販賣海洛因所得為一萬元。另乙○○自行販賣毒品海洛因
予張嚴量所得為四千元。嗣經警據報，聲請對甲○○、丙○○二
人所持用之0000000000、0000000000號行
動電話通訊監察，並持台灣彰化地方法院所核發之搜索票至乙○
○、丙○○之住處執行搜索，當場扣得門號000000000
0之行動電話一支等情。因而維持第一審論上訴人等四人以共同
連續販賣第一級毒品罪，處甲○○（累犯）無期徒刑，並諭知褫
奪公權終身；乙○○（累犯）有期徒刑拾年；丙○○、丁○○（
累犯）各有期徒刑玖年；並均為相關從刑之諭知部分之判決，駁
回上訴人等四人該部分之上訴，固非無見。
惟查：（一）犯毒品危害防制條例第四條至第九條、第十二條、
第十三條或第十四條第一項、第二項之罪者，其供犯罪所用或因
犯罪所得之財物，均沒收之，如全部或一部不能沒收時，追徵其
價額或以其財產抵償之，為該條例第十九條第一項所明定。則除
金錢部分無庸為追徵其價額之宣告外，其他供犯罪所用或因犯罪
所得之財物，如未扣案，除已滅失者外，仍應宣告沒收，並諭知
「如全部或一部不能沒收時，追徵其價額，或以其財產抵償之」
，始符合法文之規定。原判決事實認定：上訴人甲○○基於販賣
海洛因之意圖，販入海洛因後，以所持用之000000000
0號行動電話與欲購毒者聯繫交易毒品事宜，自己或電話聯繫與
之具有共同犯意聯絡之丙○○、丁○○、乙○○、余珮琳，連續
於原判決附表編號一至三所示之時、地，販售海洛因予袁群杰、
陳慈男、黃振奮等人；嗣經警搜索，扣得門號00000000
00之行動電話一支等情（原判決第三頁第八至二十行、第四頁
第十五至十六行）。若該認定無誤，本件雖僅扣得門號0000
000000之行動電話一支，惟上開0000000000號
行動電話亦為上訴人等四人共同供販毒所用之財物；參之上訴人
甲○○於警詢時供以：「（問：你於九十三年一月二十八日為警
查獲施用毒品前所持用何門號行動電話？）我持用000000
0000號行動電話，使用期間約年餘，以我本人名義申設」云
云（見0000000000號警卷第三頁）。如所供屬實，上
訴人等四人販毒所用之0000000000號行動電話雖未扣
案，惟既無證據證明已經滅失，且為上訴人甲○○所有，自仍應
宣告沒收，並諭知「如全部或一部不能沒收時，追徵其價額」，
方屬適法，乃原判決就該未扣案之0000000000號行動
電話未依法宣告沒收，復未說明不予沒收之理由，於法已有未合
。又依原判決附表之記載，未扣案之上開行動電話，係上訴人甲
○○自己或與乙○○、丙○○及丁○○共同販賣海洛因所用；扣
案之0000000000號行動電話僅為上訴人乙○○單獨販
賣海洛因所用。乃第一審判決竟於上訴人甲○○、丙○○主文下
，併予宣告該0000000000號行動電話沒收及為追徵價
額之諭知，亦有適用法則不當之違誤；原判決未予糾正，仍予維
持，同有違誤。次依原判決說明：「扣案之000000000
0號行動電話SIM 卡一枚，依國內電信公司一般定型化契約之約
定，該晶片卡之所有權仍屬電信公司所有，申請人僅因承租門號
而取得使用權，是該晶片卡尚非屬被告所有之物，且亦非違禁物
，自不得併予宣告沒收。」等旨（原判決第二十六頁第十八至二
十一行）。惟按諸社會上之通念，行動電話用戶於門號租約期滿
或解約之後，通常無須將ＳＩＭ卡繳回電信公司，且卷內並無行
動電話門號租用契約或其他相關之資料可憑，原判決逕認上開Ｓ
ＩＭ卡非屬使用者即上訴人乙○○所有，而未依法併為沒收之宣
告，亦欠允洽。（二）證據之取捨與事實之認定，固為事實審法
院之職權，惟如調查所得之證據，就待證事實之內容不相一致時
，仍應依經驗法則、論理法則定其取捨，並於判決理由內詳予說
明其所得心證之理由，方足為事實認定之依據。原判決雖以證人
黃政奮（原判決附表誤載為黃振奮）、張嚴量於警詢、偵查時之
證述，認定甲○○四次販賣海洛因予黃政奮之金額中，五千元部
分有兩次；另乙○○三次販賣海洛因予張嚴量之金額均為一千元
各等情（見原判決第三十一頁）。惟證人黃政奮於警詢時證以：
「（問：你向綽號『阿扁』《甲○○》男子購買第一級毒品海洛
因……之次數、金額多少？）至今約向他購得海洛因三至四次…
…每次金額一至二千元不等」；「（九十二年十二月十七日十五
時五十五分）此通電話是我撥打向阿扁購買海洛因，一半是指五
千元海洛因的數量，原本我要向阿扁購毒欠款，但阿扁不同意，
所以沒有交易完成」；證人張嚴量於警詢時證稱：「我曾向乙○
○購買海洛因毒品數次，詳細次數我並不清楚，平均每次均以五
百元購得海洛因毒品一小包」各等語（見上開警卷第六十四、六
十五、八十四頁）。如彼等所證無訛，似與原判決認定之販毒金
額不一，原判決就上開不同之陳述，未於理由內詳細說明其取捨
之心證理由，亦有判決理由不備之違法。（三）按除刑事訴訟法
有特別規定外，已受請求之事項未予判決，或未受請求之事項予
以判決者，其判決當然為違背法令，同法第三百七十九條第十二
款定有明文。本件檢察官起訴之犯罪事實指上訴人乙○○於九十
二年一月間，在彰化縣員林鎮○○里○○路○段二五三號旁巷內
，與丙○○販賣海洛因予張嚴量四次（詳起訴書犯罪事實二、(四)
部分）。第一審判決附表編號五認定上訴人乙○○僅販賣海洛因
予張嚴量三次，就乙○○第四次販賣部分，未予審理，自有已受
請求之事項未予判決之違誤，亦難謂無判決不備理由之違誤。原
判決未予糾正，仍予維持，同有違誤。以上或係上訴意旨所指摘
，或為本院得依職權調查之事項，應認原判決關於甲○○販賣第
一級毒品及丙○○、乙○○、丁○○部分有撤銷發回之原因。
貳、駁回部分（即甲○○轉讓第一、二級毒品部分）
按第三審上訴書狀，應述上訴之理由，其未述者，得於提起
上訴後十日內補提理由書於原審法院，已逾上訴期間，而於第三
審法院未判決前仍未提出上訴理由書狀者，第三審法院應以判決
駁回之，刑事訴訟法第三百八十二條第二項、第三百九十五條後
段規定甚明。上訴人甲○○因轉讓第一、二級毒品部分，不服原
審判決，於九十六年十月九日提起上訴，並未述理由（嗣於同
年十月十七日提出之刑事補充上訴理由狀僅就販賣海洛因部分敘
述理由），迄今逾期已久，於本院未判決前仍未提出，依上開規
定其該部分之上訴自非合法，應予駁回。
據上論結，應依刑事訴訟法第三百九十七條、第四百零一條、第
三百九十五條後段，判決如主文。
中    華    民    國  九十七  年    一    月   十八   日
                      最高法院刑事第五庭
                          審判長法官  林  增  福
                                法官  張  清  埤
                                法官  陳  世  雄
                                法官  蔡  國  在
                                法官  郭  毓  洲
      本件正本證明與原本無異
                                      書  記  官
中    華    民    國  九十七  年    一    月  二十三  日
                                                      V


司法院資訊處製作；財團法人民間司法改革基金會備份。
